臺灣高等法院高雄分院刑事裁定　　　　　 100年度抗字第40號
抗　告　人
即　被　告　陳啟峰
選任辯護人　鄭國安律師
　　　　　　吳麗珠律師
上列抗告人因延長羈押案件，不服臺灣高雄地方法院中華民國10
0 年1 月21日裁定（99年度訴字第587 號），提起抗告，本院裁
定如下：
    主  文
抗告駁回。
    理  由
一、本件抗告意旨略以：抗告人即被告（下稱被告）陳啟峰因涉
    犯毒品危害防制條例案件第4 條第3 項之罪，經原審裁定羈
    押在案，惟被告已就所知供述甚詳，本案並已行審判程序，
    相關證人均已詢問完畢，是被告已無湮滅證據或勾串共犯、
    證人之虞；且參羈押制度之立法目的係為防止被告逃亡及保
    全證據，確保訴訟程序之進行，然被告有固定之住居所，父
    母、配偶及幼子等親屬，亦均住居於台灣，被告實無逃亡之
    疑慮，依此，羈押制度所欲擔保之事項，嚴然已無須藉由羈
    押之執行予以達成，被告應無施予羈押之必要。再者，被告
    延長羈押之期間應至100 年1 月22日，惟被告至今尚未收到
    延長羈押之裁定，依刑事訴訟法第108 條第2 項之規定，延
    長羈押之裁定未經合法送達者，視為撤銷羈押，且被告已遭
    羈押1 年，而羈押為最嚴重之強制處分手段，若能提出相當
    之保證金，亦有相當程度之心理約束力，應已足替代羈押手
    段，亦可裁定以限制住居，或命被告定期向警局報到等方式
    ，以代羈押之強制處分，即可確保被告之行蹤及達到確保審
    判之進行，及判決後刑期得以順利執行。為此，爰依法提出
    抗告，祈惠予撤銷原裁定，俾維權益是禱云云。
二、按裁判（包括判決及裁定）固應由推事（即法官）制作裁判
    書（例外：不得抗告之裁定當庭宣示者，得僅命記載於筆錄
    ），且裁判制作裁判書（包括判決書及裁定書）者，除有特
    別規定外，應以正本送達於當事人、代理人、辯護人及其他
    受裁判之人（刑事訴訟法第50條、第227 條第1 項規定參照
    ）。惟法院所為之裁判（判決及裁定），應以諭知之方法向
    外部表達，始對外發生效力，而裁判之對外諭知，除經言詞
    辯論之判決及當庭所為之裁定，應宣示者外，得以宣示或送
    達為之（刑事訴訟法第224 條規定參照），故裁判（包含判
    決及裁定）如經宣示者，於宣示時對外發生效力；如未經宣
    示、公告時，則於該裁判送達於當事人、代理人、辯護人或
    其他受裁判之人時，始對外發生裁判之效力（最高法院95年
    度台非字第99號判決意旨參照）。準此，法院延長羈押之裁
    定，如已當庭宣示，應立即對外發生延長羈押之效力；否則
    ，該延長羈押之裁定，須於羈押期間未滿前，將延長羈押裁
    定書以正本送達被告，始發生延長羈押之效力，如羈押期滿
    ，延長羈押之裁定，既未經當庭宣示，亦未經合法送達者，
    則該延押裁定對外尚不發生效力，即應視為撤銷羈押（刑事
    訴訟法第108條第1 、2 項規定參照）。
三、經查，本件被告陳啟峰因涉犯毒品危害防制條例案件第4 條
    第3 項之罪，經原審訊問後，認其涉犯毒品危害防制條例第
    4 條第3 項運輸第三級毒品罪嫌重大，所涉犯為最輕本刑為
    5 年以上有期徒刑之罪，且有逃亡及勾串共犯之虞，非予羈
    押，顯難進行審判，有羈押必要，而裁定被告依刑事訴訟法
    第101 條第1 項第1 款、第2 款、第3 款規定，自99年4 月
    23日起執行羈押，嗣以被告上開原羈押之原因（即刑事訴訟
    法第101 條第1 項第1 款、第3 款事由）均仍存在（按原審
    並認被告前雖經以有勾串共犯之虞為裁定執行羈押之原因之
    一，惟經原審進行相關證人之交互詰問程序完畢後，認已無
    勾串共犯之虞而當庭諭知解除其禁止接見通信之限制），且
    有羈押之必要，而裁定自99年7 月23日起延長羈押2 個月（
    下稱第1 次延押裁定），及分別裁定自99年9 月23日、11月
    23起再延長羈押2 個月（下稱第2 次、第3 次延押裁定）在
    案，以上有羈押票、3 次之延長羈押裁定書及歷次之羈押、
    延押庭調查筆錄等附於原審卷可稽。次查，原審於上開第3
    次延押裁定之期限（100 年1 月22日）屆滿前，已於100 年
    1 月21日通知被告及其辯護人，並提解被告到場開延押庭，
    經原審合議庭訊問被告後，當庭宣示延長羈押之裁定（下稱
    第4 次延押裁定）：「被告自100 年1 月23日起延長羈押2
    月」，以上有原審100 年1 月21日訊問筆錄附於原審卷可憑
    。原審於100 年1 月21日對被告當庭所為之第4 次延長羈押
    裁定，既已當庭宣示，依上揭說明及刑事訴訟法第224 條第
    2 項之規定，該第4 次延押裁定已於宣示時立即對外發生效
    力，故原審所為上開第4 次延押裁定，核符刑事訴訟法第10
    8 條第2 項前段「前項（即延押）裁定，當庭宣示者，發生
    延長羈押之效力」之規定，而非屬同條項中段、後段「（延
    押裁定，非當庭宣示者）應於期間未滿前以（延押裁定書）
    正本送達被告者，始發生延長羈押之效力。羈押期滿，延長
    羈押之裁定未經合法送達者，視為撤銷羈押。」所規定之情
    形，該第4 次延押裁定既已生效，延押裁定書正本之送達，
    自無受刑事訴訟法第108 條第2 項中段「應於期間未滿前以
    正本送達被告，始發生延長羈押之效力。」規定之限制，縱
    於羈押期滿（即100 年1 月22日）後，第4 次延長羈押裁定
    書正本始送達與被告（按該裁定於100 年2 月8 日送達被告
    及其辯護人，有送達證書2 份在卷可憑），亦無解於該第4
    次延押裁定已對外生效之事實，而僅屬於被告對第4 次延押
    裁定之法定抗告期間，係以被告收受延押裁定書送達之翌日
    起算問題。被告以原審上開第4 次延押裁定，未於第3 次延
    押期滿（100 年1 月22日）前，將延押裁定書合法送達予被
    告，認不生延長羈押之效力，主張原審之羈押視為已撤銷云
    云，依上開論述分析及所引法條規定內容等情以觀，其主張
    容有誤解。
四、按法院為羈押之裁定時，其本質上係屬為保全被告使刑事訴
    訟程序得以順利進行，或為保全證據，或為擔保嗣後刑之執
    行程序，或為防止被告反覆施行同一犯罪，而對被告實施剝
    奪其人身自由之強制處分，法院僅須在外觀上審查被告犯罪
    嫌疑是否重大，及有無賴此保全偵、審程序進行或執行而為
    此強制處分之必要，關於羈押原因之判斷，尚不適用訴訟上
    之嚴格證明原則，只需卷內之證據在形式上足以證明被告犯
    罪嫌疑已足。又所謂羈押必要性，係由法院就具體個案，依
    職權衡酌是否有非予羈押顯難保全證據或難以遂行訴訟程序
    者為依據，法院在不違背通常生活經驗之定則或論理法則時
    ，依法自有審酌認定之職權。原審依卷證資料，以陸續對於
    證人奧森、蘇文俊、曾國彥、吳東原、謝佳河、證人即同案
    被告高志誠、劉岳倫、張世明、陳興雄、白志偉進行交互詰
    問完畢，參酌彼等於原審審理中之證詞、卷內多名證人及共
    同被告於法務部調查局人員調查時、臺灣高雄地方法院檢察
    署檢察官偵訊時之陳述、監聽譯文、查獲現場蒐證光碟及照
    片等資料，暨扣案愷他命等物證，認被告涉犯運輸第三級毒
    品罪，確屬罪嫌重大，其所涉犯為最輕本刑為5 年以上有期
    徒刑之罪。且被告陳啟峰及其他同案被告等人涉嫌用以運輸
    扣案愷他命之「明洲號」漁船所有人陳家卉，為被告陳啟峰
    之母，聘僱同案被告蔡泰村、蔡染、蔡建智、證人奧森共同
    駕船出海並前往大陸地區接運本件扣案愷他命之被告陳興雄
    ，則為被告陳啟峰之父，堪認被告陳啟峰應能輕易接觸與得
    離境之漁船之相關人脈，參以本案正係利用漁船自大陸地區
    走私愷他命進入臺灣地區之方式犯案，足認被告有利用漁船
    或其他方式偷渡、逃亡之可能。並考量第三級毒品罪之罪質
    甚重，本件扣案之第三級毒品愷他命數量多達806.024 公斤
    ，暨本案尚有其他證據待調查，為保全被告陳啟峰得以進行
    審判程序，仍有繼續羈押之必要性，其原羈押原因及必要性
    均仍存在，又被告陳啟峰所涉犯為最輕本刑為5 年以上有期
    徒刑之罪；可預期判決之刑度既重，其為規避未來確定後刑
    罰之執行，妨礙審判程序進行之可能性增加，國家刑罰權難
    以實現之危險亦較大，自有相當理由可認其如具保在外有逃
    亡之虞。參以本件被告陳啟峰與同案被告陳興雄、蔡泰村、
    蔡染、蔡建智等人，係涉嫌共謀以「明洲號」漁船走私方式
    自大陸地區運輸第三級毒品愷他命進入臺灣地區；且本件未
    到案之「阿志」係臺灣人士，並非大陸人士乙節，業據同案
    被告高志誠、劉岳倫供述在卷；再者，依同案被告張世明、
    高志誠、白志偉、劉岳倫、陳興雄於偵、審中供述內容觀之
    ，該名綽號「阿志」之人既能透過同案被告張世明、白志偉
    等人尋得走私毒品之管道即被告陳啟峰得輕易支配之漁船，
    同案被告張世明先前亦有成功偷渡之紀錄，自可合理推論本
    案被告陳啟峰如具保在外，或限制住居有較高之可能性再度
    與「阿志」或其他得以支配漁船之人間取得聯繫。參以臺灣
    地區四面環海，雖有相關軍警單位把關，然或因人力不足、
    地理環境等因素，犯罪嫌疑人偷渡出境之情事仍時有所聞。
    原審因認為避免被告陳啟峰利用上開機會與人脈潛逃出境、
    出海，確保其得以進行審判程序，仍有繼續羈押之原因及必
    要性，不能以具保、限制住居、限制出境、出海、定期向警
    察機關報到等方式替代，經核於法並無不合。是被告陳啟峰
    前述以其並無逃亡之虞，請求以其他替代方式停止羈押云云
    ，尚難採信。
五、綜上所述，原審認有繼續羈押必要，裁定對被告自100 年1
    月23日起再延長羈押2 月，並無不當，而此項羈押之必要性
    ，無從以具保、限制住居或其他方式取代。本件被告之抗告
    ，並無理由，應予駁回。
六、據上論結，應依刑事訴訟法第412 條，裁定如主文。
中    華    民    國   100    年    2     月    17    日
                  刑事第十一庭  審判長法  官   翁慶珍
                                      法  官   孫啟強
                                      法  官   石家禎
以上正本證明與原本無異。
不得再抗告。
中    華    民    國   100    年    2     月    17    日
                                      書記官   熊惠津